【裁判字號】    98,上易,522
【裁判日期】    981110
【裁判案由】    侵權行為損害賠償
【裁判全文】
臺灣高等法院民事判決                 98年度上易字第522號
上  訴  人  甲○
被上  訴人  乙○○
訴訟代理人  林正明律師
複代  理人  陳宏雯律師
            林育生律師
上列當事人間侵權行為損害賠償事件，上訴人對於中華民國98年
3月27日臺灣臺北地方法院96年度訴字第885號第一審判決提起上
訴，並為訴之追加，本院於98年10月27日言詞辯論終結，判決如
下：
    主  文
原判決關於駁回上訴人後開第二項之訴部分，及訴訟費用之裁判
除確定部分外均廢棄。
被上訴人應再給付上訴人新臺幣貳萬捌仟零陸拾元，及自民國九
十五年十一月四日起至清償日止，按年息百分之五計算之利息。
其餘上訴駁回。
被上訴人應給付上訴人新臺幣壹萬肆仟玖佰伍拾元，及自民國九
十八年十月二十二日起至清償日止，按年息百分之五計算之利息
。
第一審（除確定部分外）及第二審訴訟費用，由被上訴人負擔百
分之三，餘由上訴人負擔。追加訴訟費用由被上訴人負擔。
    事實及理由
一、上訴人主張：伊於民國94年12月28日晚間7 時49分許，行經
    臺北市○○路與南京東路4段53巷10弄之T字型交岔路口，於
    行人穿越道由東往西方向行走，欲穿越健康路之際，適被上
    訴人駕駛車牌號碼為7N-7767 號之自小客車（以下稱系爭汽
    車）至此，疏於注意，於行近行人穿越道時未減速慢行或暫
    停讓行人先通行，率爾左轉後閃避不及，撞及行進中之伊身
    體右側，致伊受有右腰部挫傷、疑似右腎挫傷、多處軀幹及
    膝挫傷等傷害，因此支出醫療費用新臺幣（下同）5萬5,120
    元、交通費用5萬5,950 元，另受有工作損失57萬900元、勞
    動力減損19萬2,650元及精神上損失1百萬元，合計被上訴人
    應賠償伊187萬4,620元之損害等情。爰依侵權行為法律關係
    ，求為命被上訴人賠償伊187萬4,620元及法定遲延利息之判
    決。原審判准上訴人財產上請求22萬8,450元（醫療費用3萬
    3,550元、交通費用2,250元、勞動力減損19萬2,650元）、
    非財產上請求50萬元，於扣除被上訴人前已賠償之5萬6千元
    後，命被上訴人給付67萬2,450 元之本息，並駁回上訴人其
    餘之訴。上訴人不服提起上訴，並為訴之追加。上訴及追加
    之訴聲明為：(一)原判決關於駁回上訴人後開第2 項之訴部分
    廢棄。(二)被上訴人應再給付上訴人120萬2,170元，及自95年
    11月4 日起至清償日止，按年息5%計算之利息。(三)被上訴人
    應給付上訴人1萬4,950元，及自98年10月22日起至清償日止
    ，按年息5%計算之利息（原審判命被上訴人給付部分，未據
    被上訴人聲明不服，已告確定）。
二、被上訴人則以：上訴人於系爭事故僅受有膝蓋擦傷及右腰疼
    痛之傷害，其右肩傷害與本件事故無涉，上訴人亦不能證明
    有因果關係，則與系爭事故無涉之診療所生之醫療與交通費
    用，均不得請求。而上訴人之傷勢，非有搭計程車代步之必
    要。又上訴人請假期間短發之工資，乃雇主依法應給予工資
    而違法未支付，不能向伊請求。而上訴人所受傷勢未減損其
    工作能力，亦未致其無法從事原任之工作，故無留職停薪之
    必要。且其請求100萬元之慰撫金，實屬過高等語，資為抗
    辯。並答辯聲明：上訴及追加之訴均駁回。
三、查上訴人於前揭時地，因被上訴人駕駛系爭汽車疏於注意，
    於行近行人穿越道時未減速慢行、暫停讓行人先通行，率爾
    左轉後閃避不及，而撞及上訴人身體右側，致上訴人受有右
    腰部挫傷、疑似右腎挫傷、多處軀幹及膝挫傷等傷害，被上
    訴人所涉過失傷害罪嫌，業經臺北地方法院95年度交易字第
    555號及本院95年度交上易字第291號判決，認定被上訴人有
    前述過失，而判處有期徒刑2 月得易科罰金確定等事實，為
    兩造所不爭，復有診斷證明書、交通事故初步分析研判表、
    談話記錄、調查報告表等件附卷為證，並經本院調閱前開刑
    事卷宗核閱無誤，堪信為真實。
四、上訴人主張，被上訴人因過失致生本件交通事故，應賠償伊
    前開主張之損害等情，為被上訴人所否認，並以前揭情詞置
    辯。經查：
  (一)按因故意或過失，不法侵害他人之權利者，負損害賠償責任
    ；不法侵害他人之身體或健康者，對於被害人因此喪失或減
    少勞動能力或增加生活上之需要時，應負損害賠償責任；不
    法侵害他人之身體者，被害人雖非財產上之損害，亦得請求
    賠償相當之金額，民法第184條第1項前段、第193條第1項、
    及第195條第1項分別定有明文。本件被上訴人對其應負侵權
    行為損害賠償責任固不爭執，惟爭執上訴人得請求之賠償金
    額，茲分述如下：
  1.醫療費用：上訴人於原審主張已支出醫療費用5萬5,120元，
    業據其提出醫療費用單據為證，被上訴人對原審判准之急診
    、復健科、骨科及證明書費3萬3,550元部分不爭執（見本院
    卷第64頁背面），其餘中醫內科、眼科、肝膽腸胃科之醫療
    費用則辯稱非屬必要費用云云。經查：依財團法人長庚紀念
    醫院（林口）分院（下稱長庚林口分院）98年01月21日（九
    七）長庚院法字第1225號函記載：「二楊君於97年12月28日
    至本院急診、住院就醫，當時主要症狀以右側腰部挫傷為主
    ，其他則是雙下肢、腰臀處、前胸處多處擦傷及挫傷，病患
    並無特別主訴右肩處傷痛，惟右肩疼痛及關節活動受限之問
    題，自95年3月23日起即持續至96年9月l9日，故臨床上以受
    傷機轉研判，因病患右腰遭受撞擊，其右肩傷勢無法排除與
    其右腰傷勢相關之可能性。三97年12月17日楊君最近乙次回
    診時，當時仍遺留右肩關節疼痛及關節活動度受限，需持續
    門診追蹤治潦，但完全恢復之機率極低…。」等語（見原審
    卷第307 頁），可見上訴人之右肩傷勢與本件車禍造成之
    右腰傷勢在臨床上有其相關。再依長庚林口分院出具之診斷
    證明書所示，上訴人確有因右腰及右肩疼痛而至該院中醫內
    科門診治療，參以前述上訴人右腰傷勢為本件車禍所造成，
    而右肩傷勢以受傷機轉研判，又與右腰傷勢相關，堪認上訴
    人至前開中醫內科治療之費用，應為醫療之必要費用，是上
    訴人請求中醫內科治療費用計1萬2,910元應予准許。至上訴
    人所提其餘眼科、肝膽胃腸科單據所示醫療費用，上訴人未
    舉證證明該等費用係本件車禍所受傷害之必要醫療費用，自
    不能准許。再家醫科6,470 元部分，是屬勞動能力減損之鑑
    定費用，屬訴訟費用之一部分，此部分上訴人之請求亦屬無
    據，是上訴人得請求之醫療費用為4萬6,460元。另上訴人於
    本院請求陸續所生之復健科、中醫內科及診斷證明書費合計
    7千6百元，依前所述，亦均屬必要治療費用，應予准許。
  2.交通費用：查上訴人住所在臺北市○○○路○段53巷10弄20
    號，其就診之長庚紀念醫院地址在臺北市○○○路199 號，
    單趟計程車費為75元，為兩造所不爭執，並有收據在卷可憑
    （見本院卷第75頁），上訴人受傷部位為雙下肢、腰臀處、
    前胸處多處擦傷及挫傷，並遺留右肩關節疼痛及關節活動度
    受限等，參以上訴人為37年1 月10日生，受傷時已57歲，為
    免搭乘公車再受推擠、碰撞之傷害，其就醫時堪認有搭乘計
    程車之必要。依前揭上訴人所提復健科、骨科及中醫內科就
    診之醫療費用單據，上訴人得請求之就診天數為116次，其
    交通費用應為1萬7,400元（75×2×116）。另上訴人於本院
    追加請求其後所生之交通費7,350元為被上訴人所不爭，亦
    應准許。
  3.工作所得損失：上訴人主張其原任職於光豐營造有限公司，
    薪資每月4萬2千元，因本件車禍受傷無法工作，95年1月至4
    月請休假、病假及事假，致伊95年2至4月薪資分別為3萬8,1
    00元、2萬1千元、0元，其間工資差額損失6萬6,900 元，且
    自95年4月24日至96年4月23日止伊留職停薪，工作損失為50
    萬4 千元云云。然上訴人自承其工作內容為處理投標工程、
    內部管理工作、處理工地雜事，但不需要做粗工，而經原審
    函詢長庚紀念醫院結果，僅謂上訴人於94年12月28日至該院
    急診、住院，於隔日離院，病情評估其傷勢恐遺留疼痛及關
    節角度受限之功能障礙，對其日常生活穿脫衣服及提重物可
    能均有影響（見原審卷第40、41、307 頁），並不能證明
    上訴人受傷後，不能從事其前述處理投標工程等工作及請假
    、留職停薪之必要，其此部分請求，自無所據。
  4.勞動能力減損：經原審囑託長庚林口分院鑑定結果，上訴人
    因右肩、右腰及右腎挫傷於97年10月02日、97年10月16日、
    97年10月23日至該院門診評估，根據美國醫學會障礙評估指
    引及根據將來賺錢能力、職業、年齡等因素調整後，勞動能
    力減損12% ，有該分院97年10月28日（九七）長庚院法字第
    0835號函所檢附之上訴人勞動力診減損之診斷證明書在卷可
    證（見原審卷第238、239頁）。又上訴人薪資為4萬2千元
    ，有勞工保險被保險人投保資料表在卷可稽（見本院卷第52
    頁），而上訴人為37年01月10日出生，亦有其年籍資料在卷
    可查。上訴人主張，自96年4月23日起（見原審卷第245頁
    ）至102年1月10日即屆滿65歲退休之日止之勞動能力減損，
    期間自96年4月23日起至本院言詞辯論終結日之98年10月27
    日止為2年6個月又5日，按勞動能力減損12%計算，不扣除中
    間利息，應為15萬1,269元〔（42,000×12×2.5＋42,000×
    5/365）×12%，元以下四捨五入〕。98年10月27迄102年1月
    10日止，尚有3年2個月又13日，依霍夫曼式計算法扣除中間
    利息，核算為18萬4,018元〔42,000×12×12%×2.0000000
    此為3年之霍夫曼係數）＋42,000×12×12%×（3.0000000-
    0.0000000）×2.5/12，元以下四捨五入），以上合計33萬
    5,287元，上訴人僅請求19萬2,650元，為有理由。
  5.非財產上損害：按民法第195 條所謂相當之金額，應斟酌加
    害人與被害人雙方之身分、資力與加害程度，及其他各種情
    形核定之；慰撫金是否相當，應以加害行為之加害程度及被
    害人所受痛苦，斟酌加害人及被害人之身分、經濟地位等各
    種情形定之（最高法院47年台上字第1221號、51年台上字第
    223 號判例意旨參照）。查上訴人為致理商專畢業，在光豐
    營造有限公司擔任前述工作，其名下有股票、投資、不動產
    、存款等，94至96年度所得總額分別為58萬9,034元、24萬
    9,083元、47萬2,157元，94至96年度財產總額均為2,256萬
    8,968 元；被上訴人國立成功大學電機工程研究所畢業，在
    驊訊電子股份有限公司擔任副總經理工作，其名下有股票、
    投資、不動產、存款等，94至96年度所得總額分別為603萬
    0,419 元、860萬5,707元、957萬8,657元，94至96年度財產
    總額均為2,529萬2,070元等情，業據兩造陳明在卷，並有兩
    造之稅務電子閘門財產所得調件明細表在卷可憑（見原審卷
    第249-296 頁），本院審酌上訴人因本件車禍，受有前述
    傷害，歷經多次回診、復健，身心備受煎熬，且仍遺留右肩
    關節疼痛及關節活動度受限，需持續門診追蹤治療，且完全
    恢復之機率極低，其精神痛苦非輕，及兩造之經濟狀況、本
    件車禍事故發生始末等一切情狀，認上訴人請求被上訴人賠
    償非財產上之損害，應以50萬元為適當，其逾此部分之請求
    ，為無理由。
五、上訴人得請求被上訴人賠償醫療費用、交通費用、減少勞動
    能力損失及非財產上損害賠償，合計為75萬6,510元（4萬6,
    460元＋1萬7,400＋19萬2,650＋50萬）。又被上訴人抗辯其
    業已給付5萬6千元，為上訴人所不爭，上訴人雖主張該筆款
    項是供賠償伊手錶、眼鏡、衣褲等損失及民俗傷科醫療之用
    ，但未舉證證明其確有上開損害及數額，自不可採。是扣除
    被上訴人已付之5萬6千元，上訴人尚得請求被上訴人給付70
    萬510元。另上訴人於本院追加請求之醫療費用7,600元及交
    通費7,350元合計1萬4,950元，亦屬有據，應予准許。
六、綜上所述，上訴人本於侵權行為法律關係，請求被上訴人給
    付70萬510元，及自起訴狀繕本送達翌日即95年11月4日起至
    清償日止，按年息5%計算之利息，洵屬有據，應予准許。其
    餘超過部分，則屬無據，應予駁回。原審就上開應准許部分
    ，僅判命被上訴人給付67萬2,450元之本息，就其餘2萬8,06
    0 元本息為上訴人敗訴之判決，尚有未洽。上訴意旨就此部
    分求予廢棄改判，為有理由。爰由本院就原判決此部分予以
    廢棄，改判如主文第2 項所示。至於上訴人之請求不應准許
    部分，原審為上訴人敗訴判決，並駁回其假執行之聲請，經
    核並無不合。上訴意旨指摘原判決此部分不當，聲明廢棄改
    判，為無理由，應駁回其上訴。另上訴人本於前述法律關係
    ，追加請求被上訴人給付1萬4,950元，及自追加訴狀繕本送
    達翌日即98年10月22日起至清償日止，按年息5%計算之利息
    ，亦屬有據，應予准許。
七、據上論結，本件上訴為一部有理由，一部無理由；追加之訴
    為有理由。依民事訴訟法第450條、第449條第1項、第78條
    、第79條，判決如主文。
中    華    民    國    98    年    11    月    10    日
                    民事第十一庭
                        審判長法  官  鄭雅萍
                              法  官  徐福晉
                              法  官  詹文馨
正本係照原本作成。
不得上訴。
中    華    民    國    98    年    11    月    13    日
                              書記官  洪秋帆

司法院資訊處製作；財團法人民間司法改革基金會備份。
